臺灣士林地方法院民事判決
　　　　　95年度婚字第341號
原　　　告　丙○○
訴訟代理人　張秉正律師
複代理人　　黃健弘律師
　　　　　　林國泰律師
被　　　告　甲○○
　　　　　　　　　　　　號2樓.
上列當事人間請求離婚事件，經臺灣花蓮地方法院移送前來，本
院於民國96年8 月16日言詞辯論終結，判決如下：
    主  文
准原告與被告離婚。
訴訟費用由被告負擔。
    事實及理由
一、本件原告起訴主張：
    (一)兩造於民國68年3 月31日結婚，同年10月份即生下長女葉
      廷筠，當時雙方居住在花蓮市原告父母家中，但69年農曆
      正月初四雙方發生爭執後，即敲開花蓮某律師家門辦理離
      婚手續，嗣於70年間原告就讀於高雄中山大學研究所時雙
      方復合，始再度辦理結婚並同住於高雄，旋於71年、73年
      分別生下長子葉威蕤、次子葉鈺聖。原告於73年間利用家
      中資金及任職之中科院信用貸款，以被告名義購買坐落台
      北市○○區○○路1 段42號7 樓房屋，供被告及子女居住
      。76年開始，被告甲○○開始沈迷於期貨，並大肆擴張信
      用豪賭，以原告信用卡之附卡刷卡換現金，並將原告為其
      購置供子女棲身之所之房屋向銀行超額借貸，以致房屋遭
      銀行及其他債權人拍賣，原告之信用卡亦遭其刷爆，其間
      原告曾多次規勸，被告仍依然故我，原告於任職於中科院
      時仍不斷要時常為被告背書揹債，精神實不堪其擾，雙方
      曾經亦至台北市某代書處辦理協議離婚，然欲至士林戶政
      事務所辦理離婚登記時再度發生爭吵，又未能順利辦理離
      婚手續。
    (二)原告約自78、79年開始原告即出境至中國大陸作生意，並
      陸續應聘於數家公司以賺取本身及子女之教育、生活費用
      ，因被告原因，原告之信用已破產，不但銀行存款遭查封
      ，家人亦不斷遭信用卡催收人員騷擾，原告僅能於年節或
      有特別情事時偷偷回台，並返花蓮探望家人，雙方現已逾
      15年已以未曾共同居住，多年來孩子之學費、零用金、手
      機費用及信用卡費用，原告多委託弟妹王幸麗匯給子女，
      並由王幸麗代支付子女各項帳單，原告於返台時方返還弟
      妹，並交付部份現金給子女。按依民法第1052條2 項規定
      ：有前項以外之重大事由，難以維持婚姻者，夫妻之一方
      得請求離婚。但其事由應由夫妻之一方負責者，僅他方得
      請求離婚。最高法院87年度台上字第1048號判決：民法親
      屬編於74年修正後，於第1052條增列第2 項離婚事由之概
      括規定，准「有前項以外之重大事由，難以維持婚姻者，
      夫妻之一方得請求離婚」，其目的在使夫妻請求裁判離婚
      之事由較富彈性。是夫妻間發生之情事，苟足使婚姻難以
      維持，即無不准依該條第2 項訴請離婚之理，不因當事人
      併據同一事實主張有該條第一項離婚原因而有不同。87年
      度台上字第1304號判決：民法第1052條第2 項規定，有同
      條第1 項以外之重大事由，難以維持婚姻者，夫妻之一方
      得請求離婚。是否有難以維持婚姻之重大事由，判斷標準
      為婚姻是否已生破綻而無回復之希望，此不可由原告已喪
      失維持婚姻意欲之主觀面加以認定，而應依客觀的標準，
      即難以維持婚姻之事實，是否已達於倘處於同一境況，任
      何人均將喪失維持婚姻希望之程度以決之。按原告因被告
      沈迷於高風險之期貨，經多次規勸均未能獲任何改善，現
      已逾15年以上未曾共同生活，此純係因被告之過失所致，
      原告自依民法1052條2 項之重大事由訴請離婚等語，並聲
      明：(1)請准予原告與被告離婚。(2)訴訟費用由被告負擔。
二、被告則以：
    (一)兩造相識於高中畢業後，交往近1 年於68年3 月31日結婚
      並育有長女葉廷筠，因當時兩造均為在學學生，故長女葉
      廷筠由即暫由居住在花蓮之父母親扶養至3 歲，始北上與
      被告相聚，嗣因原告就讀於高雄中山大學研究所，被告遂
      攜女與原告同住，期間被告任職圖書公司收入尚稱豐富，
      之後待原告畢業兩造即北上租屋定居在臺北市士林區，並
      於72年間在忠誠路1 段42號7 樓處買屋。關於買屋費用先
      由原告家人出資頭期款20至30萬元，其餘由被告情商堂哥
      貸款始得順利購買、裝修房屋。爾後被告生下長子葉威蕤
      後轉業至美北公司，由於績效卓越成為北部地區之主管，
      收入為在中科院工作之原告薪資2 至3 倍，且由被告亦支
      出房屋貸款利息及本金近3 年，故被告對於家庭勞心勞力
      且付出金錢及青春，則原告述及被告尸位素餐云云，洵非
      事實。
    (二)當時因被告收入頗豐遂將積蓄新台幣60萬元全額投資期貨
      市場，未料2 週內損失不少，因而原告建議被告不如加入
      該公司由自己操盤，是故被告離開高薪所的之公司而投入
      歐嘉富金融期貨公司任職，亦快速升任公司主管，詎因主
      管機關強力掃蕩地下金融市場致該公司之負責人逃逸，被
      告為求自救僅能與原期貨投資之成員組成匯豐公司，後竟
      同遭掃蕩致大筆資金受困、損失嚴重，是故，被告承認當
      年因年輕不解世事，在未詳知公司法規之情況下造成令人
      無法承受之錯誤。然被告強調關於信用卡刷爆一事，乃肇
      因於當時原告不顧夫妻情義未能同甘共苦，僅因經濟頓失
      佳境，竟態度丕變、甚至在外對被告不忠，兩造亦因經濟
      問題激烈爭吵至簽署兩願離婚協議書之程度，之後因種種
      因素未至戶籍機關為離婚登記，之後原告旋無故離家不歸
      ，且自從原告赴大陸工作開始，被告即無以知悉原告近況
      ，亦未曾收受原告分文，兩造於此10餘年間，僅有在75年
      間原告約被告至餐廳用餐時告知原告患有梅毒及性病、7
      年前父喪時見過1 次面、2 年前母喪時兩造曾見過面，期
      間兩造之生活均無任何交集亦無任何聯絡。尤有甚者，原
      告離家時，兩造長女讀國小5 、6 年級、長子亦讀國小3
      、4 年級，次子為小1 生，被告僅為一介女流卻獨立扛起
      家計、照顧子女之責任，因無以為靠僅得與父母租屋同住
      一起，同時亦需擔心償債之問題。反觀原告即便曾按月給
      付次子之手機費用，然在無龐大家計之負擔下，竟不思被
      告這10餘年來養家之辛苦，不但未告知子女其工作狀況造
      成子女就學中填寫家庭資料之困擾，甚至以該數10年前之
      事由要求離異，其心可議。
    (三)被告並無依民法第1052條第1 項第1 至10款之各款離婚事
      由，反而係被告無故離家赴大陸工作後即未再返家之行為
      符合該法第5 款惡意遺棄他方再繼續中之事由甚明；又原
      告如欲依同法第2 款兩造有難以維持婚姻之重大事由訴請
      離婚，為何當年不提告而拖延至今？甚至原告未與被告先
      行協調，亦未顧及被告欲維持家庭形象而逕自提告，可惡
      至極！原告自10餘年前離家迄今，除未與被告一同承擔債
      務，亦未支付家庭之正常開銷及子女生活扶養費用，且原
      告離家後舉家無人知曉其行蹤而由被告一肩扛起家庭責任
      ，原告不思反省耽誤被告青春，竟無情訴求離婚。基於此
      試問被告果如原告所述為嗜賭成性、敗風失德，怎有可能
      將兩造所生之3 名子女均扶養成為品行皆優之人？如原告
      欲逕行離婚，則應支付被告損害賠償以彌補原告多年來對
      家庭之虧欠等語，資為抗辯，並聲明：駁回原告之訴。
三、原告主張兩造於68年間結婚，婚後育有3 名子女（均已成年
    ），惟於78年間兩造共同居住之房屋遭銀行查封拍賣後，原
    告先行遷出居住，嗣後被告亦偕同子女遷出賃屋居住，兩造
    自此分居至今，現婚姻關係存續中等情，已據原告提出戶籍
    謄本為證，並被告所不爭，堪認為真正。原告另主張被告於
    76年間因操作期貨，大肆擴張信用，並將原告信用卡之附卡
    刷卡換取現金，並將兩造及子女住處房屋向銀行超額借貸，
    以致事後期貨操作失利，房屋遭銀行及其他債權人查封拍賣
    ，原告之信用卡亦遭被告刷爆造成信用破產，銀行存款遭扣
    押，兩造因而分居長達十餘年，已事實上無法再共同生活難
    以維持婚姻，但為被告所否認，並以前詞置辯，經查：
    (一)原告主張因被告擴張信用貸款操作期貨失利，致兩造所購
      供居住之房屋遭銀行查封拍賣，且被告又刷爆原告信用卡
      之附卡，造成原告信用破產，銀行存款亦遭扣押，原告最
      後只好前往大陸地區生活、工作，兩造因而分居迄今等情
      ，已據其提出兩造戶籍謄本等件為證，並經本院調取原告
      入出境紀錄核閱無誤，有法務部入出境資訊連結作業資料
      1 件可憑，且被告亦不爭執確因其操作期貨失利致房屋遭
      查封拍賣，之後又故意刷爆原告之信用卡附卡，惟辯稱：
      原告事先也有鼓勵伊操作期貨，伊刷爆信用卡附卡是因原
      告態度怪異，應該是有外遇，吵架後很氣憤才刷爆卡等語
      ，但被告主張原告有外遇云云，未據其舉證以實其說，則
      其蓄意刷爆信用卡附卡造成原告信用破產，自難認有正當
      事由，是原告主張因被告操作期貨失利致房屋遭查封拍賣
      ，又刷爆其信用卡使其信用破產，因而前往大陸地區生活
      、工作，即非無據，堪認為真實。
    (二)原告又主張兩造分居後，伊雖前往大陸地區生活、工作，
      但仍透過親人給付兩造之子女學費、零用金、手機費及信
      用卡費等情，雖為被告所否認，並辯稱：這些年所有家庭
      生活費及小孩教育費用都是伊一人獨自負擔，本院雖曾通
      知兩造所生之子女丁○蕤、乙○○到庭作證，惟經多次通
      知均未到庭，但據證人即原告之弟媳王幸麗到庭供證：「
      丙○○在80年間到大陸去工作，他都有負擔小孩的學費。
      」（見臺灣花蓮地方法院95年度婚字第101 號離婚事件第
      34頁95年5 月9 日言詞辯論筆錄），可見原告確曾個別給
      付子女費用，原告此部分主張堪認為真正。
四、按婚姻係以夫妻之共同生活為其目的，夫妻間應以誠摯相愛
    ，互相信任為基礎，是民法親屬修正前，第1052條就裁判離
    婚原因，原採列舉主義；於74年6 月3 日修正公布時，在同
    條增列第2 項：「有前項以外之重大事由，難以維持婚姻者
    ，夫妻之一方，得請求離婚」。其立法本旨，乃以同條第1
    項各款所列舉之離婚原因，過於嚴格，故增列第2 項，即夫
    妻一方之事由，雖不備同條第1 項所列各款之要件，只需按
    其事由之情節，在客觀上確實難以維持婚姻生活者，亦得請
    求裁判離婚之列（最高法院76年台上字第1652號判決參照）
    。故所謂婚姻是否有重大事由，致難以維持，應依客觀標準
    判斷，即是否已達到倘處於同一狀況，任何人均將喪失維持
    婚姻意欲之程度決定。又按民法第1052條第2 項但書，規定
    難以維持婚姻之重大事由應由夫妻之一方負責者，僅他方得
    請求離婚，係為公允而設，故難以維持婚姻之重大事由，夫
    妻雙方均須負責時，應比較衡量雙方之有責程度，僅責任較
    輕之一方，得向責任較重之他方請求離婚，或有責程度相同
    時，雙方均得請求離婚，始符公平。最高法院89年度台上字
    第2688號、90年度台上字第1639號判決揭示意旨，亦可參考
    。經查：如前所述，兩造所購供共同居住之台北市○○區○
    ○路1 段42號7 樓房屋，因被告操作期貨失利遭銀行查封拍
    賣，兩造被迫分別遷出各自居住，之後又因被告故意刷爆信
    用卡附卡，造成原告信用破產，因而前往大陸地區工作、生
    活，兩造自此分居至今，則造成兩造分居之主要責任即應歸
    責於被告。惟原告雖前往大陸地區生活、工作，但兩造所生
    3 名子女均在台與被告共同生活，由被告負責照顧，且依附
    卷原告入出境紀錄所示，原告仍時常進出台灣地區，可見其
    縱需前往大陸地區工作、居住，仍得在返台時與被告、子女
    共同生活，或給付被告家庭生活費用，乃原告從未努力溝通
    弭平婚姻裂痕，或給付家庭生活費用減輕被告負擔，以求兩
    造得回復共同生活，卻僅私下支付子女費用，或於被告之母
    過世時返台，使兩造分居十餘年均無法恢復共同生活，則此
    部分即應歸責於被告。兩造因上揭情事，致分居長達十餘年
    未曾相互聞問，於審判中只見相互指責，亦無任何情分存在
    ，可認兩造間感情已嚴重破壞，實難再為共同生活，兩造相
    互協力保持夫妻共同生活之圓滿、安全及幸福之基礎既不復
    存在，婚姻所生之破綻亦無回復之希望，其情形已構成難以
    維持婚姻之重大事由，此重大事由於客觀及主觀上均足認為
    已達難以維持婚姻之情形，且本院認兩造就前開難以維持婚
    姻之重大事由所負之過失相當，均難辭其責，則原告依民法
    第1052條第2 項規定請求與被告離婚，於法並無不合，應予
    准許。
五、本件事證已臻明確，兩造其餘主張、陳述及所舉證據方法，
    於判決之結果已不生任何影響，爰不逐一論駁，併此敘明。
六、據上論結：依民事訴訟法第78條判決如主文。
中　　華　　民　　國　　96　　年　　8 　　月　　31　　日
                  家事法庭  法　官　詹朝傑
以上正本證明與原本無異。
如對本判決上訴，應於判決送達後20日內向本院提出上訴狀。
中　　華　　民　　國　　96　　年　　8 　　月　　31　　日
                            書記官  蔡永光
